【裁判字號】    99,上訴,2726
【裁判日期】    991027
【裁判案由】    妨害自由等
【裁判全文】
臺灣高等法院刑事判決                99年度上訴字第2726號
上  訴  人  臺灣臺北地方法院檢察署檢察官
被      告  丙○○
選任辯護人  林廷隆律師
上列上訴人因妨害自由案件，不服臺灣臺北地方法院99年度訴字
第449號判決，中華民國99年7月2日第一審判決（起訴案號：臺
灣臺北地方法院檢察署98年度偵字第20087號），提起上訴，本
院判決如下：
    主  文
上訴駁回。
    事  實
一、緣丙○○於民國97年11月間經乙○○介紹，邀約殷俊光韓國
    籍友人甲○○出資購買聯明行動科技股份有限公司股票，約
    定以乙○○（即甲○○委任之代理人）名義購買股票，由丙○○操作（決定是否出售），並支付一定成數之獲利予甲○○。嗣因乙○○、甲○○認其投資獲利不如預期，欲取回投
    資金額，因而與丙○○產生歧見，殷俊光乃透過證券商銷售
    其名下之持股，致影響該股票之價格，丙○○因而心生不滿
    。98年8月19日凌晨，丙○○與十餘名成年人（真實姓名、
    年籍不詳），前往臺北市○○區○○路1段432號地下一樓之
    巴塞隆納酒店，得知乙○○恰在該店包廂內，即進入乙○○
    所在包廂，要乙○○隨其至包廂外理論，為乙○○所拒，包
    廂內乙○○友人劉成家、甲○○等亦上前阻擋，雙方僵持不
    下，丙○○為使駿光隨其外出，與同行之十餘名成年人，基
    於強制之犯意聯絡，由丙○○持桌上冰桶砸乙○○，與丙○○同行之人則持續進入包廂內拉扯推擠乙○○，並對乙○○
    嚇稱如有不從，將會動手毆打等語，以此強暴、脅迫方式，
    將乙○○拉往彼等停放於同址1樓路旁之自用小客車內，妨
    害其行使自由行動之權利，甲○○見狀緊跟在後，打開車門
    將殷俊光拉出車外。甲○○旋亦遭與許豐陽同行之男子毆打
    ，殷俊光因而受有胸壁、肘挫傷，甲○○則受有頭部損傷之
    傷害（傷害部諭知不受理，詳下述）。
二、案經乙○○、甲○○訴由臺北市政府警察局信義分局報請臺
    灣臺北地方法院檢察署檢察官偵查起訴。
    理  由
壹、程序部分
  本件認定事實所引用之本件卷內其他所有卷證資料（包含文書
  證據、物證等證據），並無證據證明係公務員違背法定程序所
  取得；而檢察官、被告對本院提示之卷證，亦均表示同意作為
  證據等語在卷（見本院卷99年9月29日準備程序筆錄），且卷
  內之文書證據及證人於審判外之陳述，亦無刑事訴訟法第159
  條之4之顯有不可信之情況與不得作為證據之情形，且被告未
  曾提及檢察官在偵查時，有任何不法取供之情形，且客觀上並
  無顯不可信之情況。綜上，依刑事訴訟法第159條至159條之5
  之規定，本件認定事實所引用之本件卷證所有證據（包含文書
  證據、物證等證據），均有證據能力，合先敘明。
貳、實體部分：
一、訊據被告丙○○固供承於前開時、地，進入被害人乙○○所
    在包廂，並持冰桶丟擲乙○○，惟否認有何強制或妨害自由
    情事，辯稱只是為了股票出售事宜，要與乙○○談判解決債
    務糾紛，然因巴塞隆納酒店包廂太吵，才要乙○○外出，且
    所丟擲之冰桶並未擊中乙○○（見原審法院卷第20頁背面筆
    錄），其後因遭甲○○出手毆打，始造成雙方友人互毆情事
    云云（見原審法院卷第64頁準備程序書狀）。
二、本院查：
    (一)上開事實，業據證人即被害人乙○○指證綦詳，核與證人
      甲○○、劉成家證述情節相符（見原審法院99年5月10日
      、99年6月14日審判筆錄及偵查卷第127頁），並經證人翁
      瑞騏證指被告丙○○當天有上前拉乙○○衣領等語在卷（
      見偵查卷第127頁）。
    (二)被告雖辯稱其所丟擲之冰桶並未擊中乙○○云云，然該部
      分事實業據證人乙○○指證綦詳（見原審卷第59頁），並
      有臺北醫學大學附設醫院診斷證明書（見偵查卷第78頁）
      、乙○○遭傷害採證照片（見偵查卷第81頁）等件附卷可
      稽。佐以被告丟擲冰桶時，係從正面向乙○○丟擲且距離
      甚近，亦經證人劉成家證述綦詳（見原審法院卷第84頁背
      面、第85 頁背面），衡酌被告與乙○○二人間之相對位
      置及距離，亦無難以擲中之理，因認證人乙○○所為指證
      堪予採信，被告空言否認擊中乙○○云云，核與前開事證
      有違，尚難採信。
    (三)告訴人乙○○當日本不願隨同被告離開酒店包廂，而係遭
      被告丟擲冰桶後，經與被告同行之人拉出包廂，進入停放
      於一樓路旁之車內等情，業據其證述在卷（見原審法院卷
      第59頁）；核與證人劉家成證指被告丟擲冰桶後其餘人將
      乙○○拉出包廂等情相符（見原審法卷第84頁背面、第85
      頁）。是乙○○自由行動之權利確受被告及其同行共犯以
      前述強暴、脅迫方式，加以妨害甚明。被告雖否認有此意
      圖，辯稱僅係同行之人所為云云，然本件糾紛乃源於被告
      認為乙○○處分其名下股票，形同盜賣並侵奪其財產，而
      除被告以外，其餘同行之人均與乙○○素不相識；換言之
      ，彼等間並無任何糾紛讎隙尚待解決。尤其過程中，彼等
      尚對劉成家聲稱與其無關，要其離開云云（見原審法院卷
      第85頁），益證與被告同行共犯確係配合被告，針對乙○○所為，而非共犯個人現場臨時起意決定之突發舉動甚明
      。
    (四)巴塞隆納酒店係位於臺北市○○區○○路1段432號地下一
      樓，告訴人乙○○當日係由地下1樓包廂內，遭帶往1樓路
      旁，業經證人乙○○、劉成家、甲○○等人證述在卷，並
      為被告所是認。公訴意旨誤以該酒店位於1樓，而認被告
      「將乙○○強行拉至上開地址地下一樓B1停車場之車上」
      ，顯屬誤會，然尚無礙於起訴被告及其同行之人強制告訴
      人乙○○離開巴塞隆納酒店之事實認定，併此敘明。
    (五)綜上所述，被告及其同行之人，以前開強暴、脅迫手段，
      違反乙○○意願，將其自巴塞隆納酒店包廂內，帶往停放
      於1樓路旁之車內，事證明確，被告犯行洵堪認定。
三、按刑法第302條第1項及第304條第1項之罪，其所保護之法益
    ，固均為被害人之自由，但前者係將被害人置於自己實力支
    配之下而剝奪其人身行動自由，後者僅使人行無義務之事或
    於其行使正當權利時加以妨害，兩者構成要件，行為態樣及
    被害人受害之程度尚不相同（最高法院70年度台上字第1487
    號判決意旨參照），是以刑法第302條第1項之妨害他人行動
    自由而言，其妨害行為，須持續一相當期間，始足當之，苟
    係瞬間之片刻或極短暫之時間內，即屬妨害他人行使權利或
    使人行無義務之事之強制罪。本案被害人乙○○係遭被告及
    其同行之人，由地下1樓包廂拉至同址1樓路旁之車輛後，隨
    即由乙○○友人甲○○將其拉下該車，前往道路中間之安全
    島上，業據證人乙○○、甲○○證述明確，其拉扯距離有限
    且時間不長，復無證據足認乙○○所上車輛係處於發動狀態
    或欲將之載往他處予以拘禁或剝奪其行動自由，與刑法第
    302條之妨害他人行動自由罪之構成要件尚屬有間，而該當
    刑法第304條之強制罪責。
四、核本件被告所為，係犯刑法第304條第1項之強制罪，公訴人
    論以妨害行動自由罪，容有未洽，起訴法條應予變更。另本
    案被告以丟擲冰桶方式，迫使乙○○隨同其離開巴塞隆納酒
    店，繼而強拉乙○○上樓，過程中雖致乙○○受有胸部挫傷
    等傷害，衡情雖可屬被告強制犯行之施暴結果，惟此部分已
    經告訴人乙○○撤回告訴（詳下述），不再論述二罪間之關
    係。被告與其同行之10餘名不詳年籍之成年男子間，為解決
    被告與告訴人乙○○間投資糾紛，分由被告持冰桶砸乙○○
    ，其餘各該人等則強拉因駿光上樓並將之推入車內，彼此互
    有犯意聯絡與行為分擔，應成立共同正犯。
五、原審以被告犯行明確，適用刑法第28條、第304條第1項、第
    41條第1項前段，刑法施行法第1條之1，並審酌被告係因不
    堪投資損失，一時失慮而犯本件之罪，惟其率眾施暴於公眾
    得出入之場所，惡性非輕，且對告訴人乙○○所生之危害程
    度非微，復於犯後飾詞卸責，態度難謂良好等一切情狀，量
    處被告丙○○共同犯強制罪，處有期徒刑伍月，如易科罰金
    ，以新臺幣壹仟元折算壹日。經核於法並無違誤，量刑亦屬
    妥適，檢察官上訴意旨雖稱刑罰之量定雖屬法院自由裁量之
    職權行使，但仍應審酌刑法第57條所列各款事由及一切情狀
    ，為酌量輕重之標準，並非漫無限制，本案被告確出於預謀
    ，非臨時起意，且證人甲○○始為投資損失之人，又倘當日
    若非甲○○即時將告訴人拉下車，則告訴人之人身安全即受
    有高度危害之虞，均為原漏未酌審，其刑度應予以提高等語
    。惟原審就論罪科刑之依據，已於原判決理由欄內論述被告
    因不堪投資損失一時失慮率眾犯下本案，並考量告訴人所受
    危害程度及犯後態度難為良好等情綦詳，上訴意旨猶執陳詞
    指摘原審量刑過輕，為無理由，應予駁回。
參、公訴不受理部分：
一、公訴意旨另以：被告丙○○與真實姓名不詳之成年男子10多
    人，於98年8月19日凌晨零時許，在臺北市○○區○○路1段
    432號巴塞隆納酒店，被告丙○○持冰桶砸向告訴人乙○○
    ，將告訴人乙○○強拉至車上後，告訴人甲○○欲協助乙○○時，丙○○等人基於普通傷害之犯意，毆打告訴人乙○○
    及甲○○，致告訴人乙○○受有胸壁挫傷及肘挫傷之傷害，
    告訴人甲○○受有頭部損傷之傷害，因認被告此部分係犯刑
    法第277條第1項之傷害罪等語。
二、按告訴乃論之罪，對於共犯一人告訴或撤回告訴者，其效力
    及於其他共犯，刑事訴訟法第239條前段訂有明文，此即所
    謂之告訴不可分原則。共犯乃告訴人形式上所指之犯人，而
    非實體上應否負擔共犯罪責之人。本件公訴人認被告與不詳
    姓名成年男子十餘人共同傷害告訴人乙○○、甲○○，係犯
    刑法第277條第1項之傷害罪，依同法第287條規定，須告訴
    乃論。告訴人乙○○於警詢中對被告丙○○提出傷害告訴，
    告訴人甲○○於警詢中就本案提出告訴，依告訴不可分原則
    ，其效力及於本案之全體共犯，嗣告訴人乙○○、甲○○業
    於偵查中，撤回對共犯王鵬凱、徐國洲、羅國誌之告訴（見
    偵查卷第128頁），同理，其撤回告訴之效力亦及於被告被
    告丙○○，公訴人漏未審酌此部分業已欠缺訴訟要件，未依
    刑事訴訟法第252條第5款為不起訴處分，仍對被告提起公訴
    ，其起訴程序違背規定，揆諸前開說明，就此部分自應諭知
    公訴不受理之判決。原審就被告犯傷害罪部分諭知公訴不受
    理，核無違誤，檢察官上訴意旨執以告訴人於偵查中僅對被
    告丙○○一人提出告訴，案外人羅國誌、王鵬凱、徐國洲未
    參與毆打告訴人，非本案共犯，告訴人對羅國誌等人撤回告
    訴效力自不及於被告，原審諭知不受理顯有違誤等語。惟查
    公訴意旨既已就羅國誌等人傷害部分依法為不起訴處分，證
    人甲○○亦證稱羅國誌等人有與被告丙○○一同進入包廂為
    傷害行為，伊在包廂內外均遭羅國誌毆打等語（見原審法院
    卷第87頁），羅國誌、王鵬凱、徐國洲人即為與被告為傷害
    行為之共犯。上訴意旨執此指摘原審諭知公訴不受理判決顯
    有違誤，為無理由，亦應予駁回。
據上論斷，應依刑事訴訟法第368條，判決如主文。
本案經檢察官劉異海到庭執行職務。
中    華    民    國    99    年    10    月    27    日
                  刑事第十庭  審判長法  官  宋  祺
                                    法  官  高玉舜
                                    法  官  林孟宜
以上正本證明與原本無異。
強制罪部分檢察官如不服本判決，應於收受送達後十日內向本院
提出上訴書狀，其未敘述上訴之理由者並得於提起上訴後十日內
向本院補提理由書（均須按他造當事人之人數附繕本）「切勿逕
送上級法院」。
被告不得上訴。
                                    書記官  王靜怡
中    華    民    國    99    年    10    月    27    日
附錄：本案論罪科刑法條全文
中華民國刑法第304條
 （強制罪）
以強暴、脅迫使人行無義務之事或妨害人行使權利者，處 3 年
以下有期徒刑、拘役或 3 百元以下罰金。
前項之未遂犯罰之。

司法院資訊處製作；財團法人民間司法改革基金會備份。
